---
title: "Zápočtová úloha"
author: Vlasta Michalcová
date: 02.05.2023
output: html_document
---

# 1. Zadání

Úkolem je najít hodnotu parametru *p* tak, aby plocha mezi průsečíky s osou x byla rovna 0 pro funkci:

$$
f(x) = x^3 + a x^2 - x
$$

kde $a \in \langle0, 1\rangle$. Úlohu řešíme numericky.

# 2. Řešení

## Definice funkce a její derivace
```{r}
f <- function(x, a) x^3 + a * x^2 - x
fd <- function(x, a) 3 * x^2 + 2 * a * x - 1
```

## 2.1 Newtonova metoda

Newtonova metoda je iterační metoda pro nalezení kořenů funkce (místa, kde je funkce rovna nule). V každém kroku se aktualizuje přibližná hodnota kořene podle vztahu:

$$
x_{n+1} = x_n - \frac{f(x_n)}{f'(x_n)}
$$

kde $x_n$ je aktuální odhad kořene a $f'(x)$ je derivace funkce $f(x)$.

```{r}
Newton <- function(f, x, a) {
  for (i in 1:20) {
    x <- x - (f(x, a) / fd(x, a))
  }
  return(x)
}
```
## 2.2 Lichoběžníkové pravidlo
Lichoběžníkové pravidlo je založeno na aproximaci křivky lomenou čarou, kde každý úsek křivky mezi sousedními body je nahrazen lichoběžníkem. Tímto způsobem se vypočítává plocha pod křivkou.

Lichoběžníkové pravidlo funguje následovně:

Rozdělíme interval integrace na N rovnoměrně rozložených podintervalů.
Pro každý podinterval vypočteme plochu lichoběžníku, který je určen hodnotami funkce v krajních bodech podintervalu.
Sečteme plochy všech těchto lichoběžníků.

-f: funkce, jejíž integrál chceme vypočítat,
-a: levý konec intervalu integrace,
-b: pravý konec intervalu integrace,
-n: počet podintervalů,
-a_coeff: koeficient a, který se předává do funkce f

Funkce trapezoidal_rule nejprve vypočítá krok h, který je roven délce intervalu (b - a) dělené počtem podintervalů n. Poté inicializuje proměnnou s, která reprezentuje součet ploch lichoběžníků, hodnotou 0.5 * (f(a, a_coeff) + f(b, a_coeff))`.

Pro každý bod x v intervalu (a, b) se přičítá hodnota f(x, a_coeff) k proměnné s. Nakonec se vrátí hodnota s * h, což je celková aproximovaná plocha pod křivkou.
```{r}
trapezoidal_rule <- function(f, a, b, n, a_coeff) {
  h <- (b - a) / n
  s <- 0.5 * (f(a, a_coeff) + f(b, a_coeff))
  for (i in 1:(n - 1)) {
    x <- a + i * h
    s <- s + f(x, a_coeff)
  }
  return(s * h)
}
```
## 2.3 Výpočet plochy mezi průsečíky
Funkce `area_between_intersections` vypočítá plochu mezi průsečíky s osou x pomocí Newtonovy metody pro nalezení kořenů a lichoběžníkové metody pro výpočet plochy.
```{r}
area_between_intersections <- function(yp, a) {
  x0 <- Newton(function(x, a) f(x, a) - yp, -100, a)
  x1 <- Newton(function(x, a) f(x, a) - yp, 100, a)
  return(trapezoidal_rule(function(x, a_coeff) f(x, a_coeff) - yp, x0, x1, 1000, a))
}

```
## 2.4 Hledání hodnoty y_p
Funkce `bisection` hledá hodnotu yp, pro kterou je plocha mezi průsečíky s osou x rovna 0. Využívá metodu půlení intervalu (bisekce), která iterativně zmenšuje interval, ve kterém hledáme řešení, na polovinu. Pokračuje, dokud není dosaženo požadované přesnosti.
```{r}
bisection <- function(f, a, b, tol = 1e-6) {
  while ((b - a) / 2 > tol) {
    c <- (a + b) / 2
    if (f(c) * f(a) < 0) {
      b <- c
    } else {
      a <- c
    }
  }
  return((a + b) / 2)
}
```
# 3. Závěr - závislost a na yp
Nyní můžeme spojit všechny části řešení a vypočítat závislost parametru *a* na *yp*:
```{r}
n <- 100
a_seq <- seq(0, 1, length.out = n + 1)
yp <- numeric(n + 1)

for (i in 1:(n + 1)) {
  a <- a_seq[i]
  yp[i] <- bisection(function(x) area_between_intersections(x, a), 0, 0.8)
}

plot(a_seq, yp, type = "p", xlab = "a", ylab = "yp", main = "Zavislost a na yp")
```

Výsledkem je graf, který znázorňuje závislost parametru *a* na *yp*. Pomocí těchto výsledků lze určit hodnoty yp, pro které se plocha mezi průsečíky s osou x rovná 0, v závislosti na parametru a.


### Kontrola
```{r}
cat("Hodnoty yp pro různe hodnoty a:\n")
for (i in 1:length(yp)) {
cat(sprintf("a = %.2f, yp = %.6f\n", a_seq[i], yp[i]))
}
```